臺灣高雄地方法院民事判決　　　　　　　95年度勞訴字第60號
原　　　告　己○○
　　　　　　庚○○
兼　上二人
共　　　同
法定代理人　戊○○
上三人共同
訴訟代理人　凌進源律師
被　　　告　丁○○
訴訟代理人　葉銘進律師
複　代理人　阮文泉律師
　　　　　　吳艾黎律師
上當事人間請求補償費等事件，經本院於民國96年3 月21日言詞
辯論終結，判決如下：
    主      文
原告之訴及假執行之聲請均駁回。
訴訟費用由原告負擔。
    事實及理由
一、原告起訴主張：被告為慶鴻漁2 號漁船船主，蔡忠容於民國
    95年5 月28日起受僱於被告，擔任慶鴻漁2 號之漁工，蔡忠
    容於同月30日晚上11時19分許，因隨漁船出海捕魚時，在臺
    南市二仁溪外海三海浬處意外落海死亡，乃屬發生職業災害
    ，則依勞動基準法第59條第4 款之規定，勞工遭遇職業傷害
    而死亡時，雇主除給與5 個月平均工資之喪葬費外，並應1
    次給與其遺屬40個月平均工資之死亡補償，勞工之配偶及子
    女並為第一順位受領死亡補償之遺屬。原告3 人分別為蔡忠
    容之配偶與子女，而蔡忠容自95年5 月28日起至同月30日止
    之3 日薪資計新臺幣（下同）5,568 元，平均每日為1,856
    元，依此計算之每月平均工資為55,680元，被告自應依上開
    規定，給付原告喪葬費278,400 元及死亡補償2,227,200 元
    ，因被告拒絕給付，原告爰依勞動基準法之法律關係，請求
    被告給付喪葬費及死亡補償等語。求為判決：(一)被告應給付
    原告2,505,600 元及自起訴狀繕本送達之翌日即95年7 月8
    日起至清償日止，按年息5%計算之利息。(二)願供擔保，請准
    宣告假執行。
二、被告則以：被告雖為慶鴻漁2 號漁船之船主，但未參與出海
    捕魚作業，亦非邀集蔡忠容等船員一同出海作業之船長，則
    被告與蔡忠容間，並無勞動契約關係存在，原告自無理由要
    求被告依勞動基準法第59條規定，給付喪葬費及死亡補償。
    再蔡忠容與其他船員出海捕魚前，並未與船長曾聰智約定報
    酬數額，而係採用當地慣例分配盈餘，即各次作業捕獲之魚
    貨經販賣之金額，扣除船主或船長支出之費用，將其中1/2
    按該次出海作業人員平均分配，其法律關係類似合夥之無名
    契約，而非勞雇關係，而一般漁民亦知其與船主或船長之間
    並非勞雇關係，且因漁民未固定隨船出海作業，故漁民均參
    與當地區漁會，由該漁會團體為投保單位辦理勞工保險，死
    者蔡忠容即係以高雄縣梓官鄉漁會為投保單位，益證蔡忠容
    之船主或船長並非其雇主。另船長曾聰智支付55,680元與蔡
    忠容親屬，係因事故發生後，原告親屬前來索取蔡忠容參與
    捕魚作業3 日可分配之所得，當時囿於親屬之悲傷，以致未
    及依上述分配盈餘方式計算，概算後即予以支付，乃與實際
    情形不符，因慶鴻漁2 號漁船於95年5 月28日至同月30日之
    魚貨販賣所得，蔡忠容應分配之所得應為1,655 元，原告主
    張以55,680元計算蔡忠容之平均工資，容有未合。此外，原
    告因本件事故，已領取勞保給付945,000 元，倘若認為原告
    之請求有理由，亦應自原告主張之給付數額中，扣除已領取
    之勞保給付等語置辯，並求為判決如主文所示。
三、兩造不爭執事項：
    原告己○○、庚○○為蔡忠容之子，原告戊○○為蔡忠容之
    配偶；被告為慶鴻漁2 號漁船（已於95年7 月27日變更為慶
    鴻漁1 號）船主，而曾聰智則為被告之子。慶鴻漁2 號、慶
    鴻漁6 號（已於95年7 月27日變更為慶鴻漁5 號）等2 艘漁
    船係一同於95年5 月28日、同月29日、同月30日，進行出海
    捕魚作業，蔡忠容、曾聰智、甲○○、壬○○、辛○○於該
    3 日均隨同慶鴻漁2 號漁船出海，乙○○則僅於同月29日、
    同月30日在慶鴻漁2 號漁船，而曾聰介及丙○○於該3 日則
    均搭乘慶鴻漁6 號漁船出海捕魚，蔡忠容於同月30日晚上11
    時19分許，在臺南市二仁溪外海三海浬處，自慶鴻漁2 號漁
    船意外落海死亡。又慶鴻漁2 號與慶鴻漁6 號漁船之船員，
    就出海捕魚作業之報酬，均係按當日魚貨販賣所得，扣除油
    料費用，將其中1/2 ，按該次作業人數平均分配，另曾聰智
    於95年6 月1 日交付5,568 元款項，由蔡仙桂代收等節，為
    兩造所不爭執（見本院卷第203 至204 頁），並有照片16張
    、高雄縣梓官鄉漁會魚市場供應人明細表3 份，以及海洋巡
    防總局第四海巡隊通報單、臺南市立醫院法醫參考病歷摘要
    表、戶籍謄本、收據、漁船進出港檢查表、行政院勞工委員
    會95年10月5 日函、行政院海岸巡防署海洋巡防總局第四海
    巡隊95年10月27日函檢附勤務指揮中心電話紀錄、臺灣高雄
    地方法院檢察署相驗屍體證明書、曾聰智、丙○○、戴家寶
    、甲○○、辛○○、曾聰介、蔡坤佑筆錄、行政院農業委員
    會漁業署95年12月28日函及附件各1 份附卷可稽（見本院卷
    第110 頁反面至114 頁、第20至24頁、第5 至9 頁、第59至
    62頁、第68至69頁、第100 至110 頁、第180 至193 頁），
    堪認為真實。
四、本件兩造之爭點在於：蔡忠容與丁○○之間是否存有契約關
    係？若存有契約關係，則該契約關係是否為僱傭契約或勞動
    契約？若兩造成立勞動契約，則蔡忠容於95年5 月28日至同
    月30日擔任慶鴻漁2 號漁船之漁工，每日之薪資所得額為何
    ？茲述本院得心證之理由如下：
  (一)按當事人主張有利於己之事實者，就其事實有舉證之責任，
    民事訴訟法第277 條前段定有明文。又民事訴訟如係由原告
    主張權利者，應先由原告負舉證之責，若原告先不能舉證，
    以證實自己主張之事實為真實，則被告就其抗辯事實即令不
    能舉證，或其所舉證據尚有疵累，亦應駁回原告之請求；另
    原告於起訴原因已有相當之證明，而被告於抗辯事實並無確
    實證明方法，僅以空言爭執者，當然認定其抗辯事實之非真
    正，而應為被告不利益之裁判，最高法院亦分別著有17年上
    字第917 號、18年上字第1679號判例可資參照。
  (二)次按，勞工遭遇職業傷害或罹患職業病而死亡時，雇主除給
    與5 個月平均工資之喪葬費外，並應1 次給與其遺屬40個月
    平均工資之死亡補償，勞動基準法第59條第4 款固有明文。
    惟依舉證分配原則，主張權利存在之人，應就權利發生之法
    律要件事實負舉證責任，主張權利變化、消滅之法律要件事
    實，則由否認之人負舉證責任。原告既然主張被告依勞動基
    準法第59條第4 款之規定，負有給付原告喪葬費及死亡補償
    之責任，則原告就兩造間存有勞動契約關係，自應先負舉證
    之責。
  (三)經查：自95年5 月28日起至同月30日止，蔡忠容均係隨同慶
    鴻漁2 號漁船出海捕魚，同船之人尚有曾聰智、甲○○、壬○○、辛○○，而乙○○僅參與慶鴻漁2 號漁船於同月29日
    及同月30日之捕魚作業，另曾聰介及丙○○則以慶鴻漁6 號
    漁船出海捕魚，已如前述。又甲○○、壬○○、辛○○、乙○○、丙○○均係向曾聰智應徵船員，並經其同意，始隨同
    出海捕魚，而慶鴻漁2 號、6 號漁船之船長分別為曾聰智與
    曾聰介，且事後是由曾聰智負責支付出海捕魚之報酬與全體
    船員，被告則未曾徵招船員或參與出海捕魚等情，業經證人
    甲○○、壬○○、乙○○、丙○○、辛○○到庭結證明確（
    見本院卷第143 至145 頁、第147 至148 頁、第152 至153
    頁、第138 至139 頁、第149 至150 頁），堪認招攬船員隨
    同漁船出海捕魚者，為船長曾聰智。參以，曾聰智曾於蔡忠
    容死亡後，交付5,568 元與蔡忠容家屬，並開立收據1 份（
    見本院卷第9 頁），益徵蔡忠容隨同慶鴻漁2 號出海捕魚，
    係應曾聰智之邀以致蔡忠容因出海捕魚意外落海死亡後，遂
    由曾聰智出面與蔡忠容家屬處理善後，如此自難認被告與蔡
    忠容間有成立勞動契約。
  (四)次查：慶鴻漁2 號漁船登記船主確為被告一節，有行政院農
    業委員會漁業署95年12月28日漁二南字第0951290809號函檢
    附動力漁船生命史重點管理資訊報表在卷可憑（本院卷第18
    0 至193 頁），固足認被告擁有該漁船之所有權。惟被告何
    以將慶鴻漁2 號漁船交與曾聰智，並由曾聰智擔任船長募集
    船員出海捕魚？曾聰智究係受僱被告擔任船長，或係向被告
    定期傭船，抑或係與被告合夥由其出名執行捕魚事業？原告
    均未主張或舉證以實其說，僅以曾聰智為被告之子，及被告
    為慶鴻漁2 號漁船船主，主張被告為蔡忠容之雇主，惟原告
    主張之上開關係，並不能證明蔡忠容為被告所僱用，或被告
    與蔡忠容間成立勞動契約關係，是原告主張被告為慶鴻漁2
    號漁船之船主，而為該漁船之事業主或事業之經營負責人，
    屬勞動基準法第2 條之雇主，自應依勞動基準法第59條第1
    項第4 款規定，負有給付原告喪葬費與死亡補償之責任等語
    ，即無可採。
五、綜上所述，原告主張被告為蔡忠容之雇主，為被告所否認，
    而原告復未能舉證證明蔡忠容與被告間成立勞動契約，揆諸
    前揭說明，自難認被告為蔡忠容之雇主，應依勞動基準法之
    規定負有給付喪葬費及死亡補償之責任。原告既無法證明兩
    造間存有契約關係，則兩造關於契約關係究為勞動契約，抑
    或類似合夥之無名契約，以及蔡忠容隨船出海捕魚所得之代
    價，若為工資，其數額若干之爭執，自無審究之必要。故原
    告依勞動基準法第59條第4 款之規定，請求被告給付2,505,
    600 元及自起訴狀繕本送達之翌日即95年7 月8 日起至清償
    日止，按年息5%計算之利息，為無理由，應予駁回。另原告
    之訴，既經駁回，則其假執行之聲請即失所附麗，亦應予以
    駁回。
六、據上論結，本件原告之訴為無理由，依民事訴訟法第78條、
    第85條第1項前段，判決如主文。
中　　華　　民　　國　　96　　年　　3 　　月　　30　　日
                  勞工法庭  審判長法  官  謝靜雯
                                  法  官  鄭詠仁
                                  法  官  高增泓
上為正本係照原本作成。
如不服本判決，應於送達後20日內，向本院提出上訴狀並表明上
訴理由，如於本判決宣示後送達前提起上訴者，應於判決送達後
10日內補提上訴理由書（須附繕本）。
中　　華　　民　　國　　96　　年　　3 　　月　　30　　日
                                  書記官　王敏東
